【裁判字號】    95,台上,548
【裁判日期】    950126
【裁判案由】    偽造有價證券
【裁判全文】
最高法院刑事判決              九十五年度台上字第五四八號
    上  訴  人  甲○○
                        26號.
    選任辯護人  白德孚律師
上列上訴人因偽造有價證券案件，不服台灣高等法院中華民國九
十三年七月二十六日第二審判決（九十一年度上訴字第二五五七
號，起訴案號：台灣板橋地方法院檢察署八十八年度偵字第一七
八七五、一三一五二號，八十八年度偵續字第二四０號），提起
上訴，本院判決如下：
    主  文
原判決撤銷，發回台灣高等法院。
    理  由
本件原判決維持第一審論處上訴人甲○○意圖供行使之用，而偽
造有價證券罪刑部分之判決，駁回上訴人在第二審之上訴，固非
無見。
惟查：(一)、科刑之判決書，其認定之事實及所載之理由必須互相
適合，否則即屬理由矛盾，其判決為當然違背法令。原判決事實
欄記載：「甲○○……意圖供行使之用，未經王漢強及合夥人段
大智之同意或授權，接續以王漢強與段大智之名義為安卡迪斯美
工設計室之合夥商號簽發如附表所示之支票六紙（總金額共新台
幣一百五十萬元），並在如附表所示六紙支票發票人欄上盜蓋上
開支票存款帳戶原始留存（即變更前）之印鑑即安卡迪斯美工設
計室之印章及王漢強、段大智之印章，而偽造有價證券，再將如
附表所示六紙支票交付予溫漢榮收執而行使之」等情（見原判決
第三頁第十三行至第四頁第一行），即認定上訴人係以盜蓋安卡
迪斯美工設計室及王漢強、段大智等印章之方式，偽造如原判決
附表所示之六紙支票，但其理由欄卻謂：「核被告甲○○所為，
係犯刑法第二百零一條第一項之偽造有價證券罪。其偽造署押為
偽造如附表所示支票之階段行為……」等語（見原判決第十五頁
第四行、第五行），亦即說明上訴人係以偽造署押之方式偽造如
原判決附表所示之六紙支票，其事實之記載，與理由之敘述不相
一致，難謂無判決理由矛盾之違誤。(二)、刑事訴訟法第一百五十
六條第一項規定：「被告之自白，非出於強暴、脅迫、利誘、詐
欺、疲勞訊問、違法羈押或其他不正之方法，且與事實相符者，
得為證據」，其立法之目的，在於擔保自白之任意性；同條第三
項復規定：「被告陳述其自白係出於不正之方法者，應先於其他
事證而為調查。該自白如係經檢察官提出者，法院應命檢察官就
自白之出於自由意志，指出證明之方法。」上訴人已迭於第一審
及原審否認其有起訴書所指之犯行，並主張其於偵查中因受檢察
官之壓迫或恐嚇，致無法講實話，書記官又漏載此情，請求調取
該等偵訊錄音帶勘驗，以還原事實真相云云（見第一審卷第二宗
第三十九頁；原審卷第四十四頁、第一五二頁反面、第一五三頁
正、反面、第一六五頁、第一七九頁）。原審對此卻未予調查，
或命檢察官就上訴人於偵查中所為之自白係出於自由意志，指出
證明之方法，即逕採上訴人之該項自白，資為不利於其之認定（
見原判決第四頁第十行、第十一行、第八頁第八行），亦有違誤
。(三)、共同被告對於其他共同被告之案件而言，為被告以外之第
三人，本質上屬於證人，為確保被告對於證人之詰問權，應使共
同被告立於證人之地位而為具結陳述，並接受被告之詰問，其陳
述始得作為認定被告犯罪事實之判斷依據。本件原判決以共同被
告段大智（業經第一審判刑確定）於偵查及第一審不利於上訴人
之供述，作為認定上訴人犯行之佐證。然第一審及原審並未使共
同被告段大智立於證人地位而為具結陳述，並接受上訴人之詰問
，乃原審竟逕以該共同被告於偵查及第一審以被告身分所為不利
於上訴人之陳述，採為認定上訴人犯罪之證據，並難認為合法。
(四)、原判決引用段大智於檢察官民國八十八年十月六日偵查時及
第一審九十一年五月七日審理中所陳，王漢強並未表示伊於退夥
後仍同意上訴人續用安卡迪斯美工設計室名義之支票，其亦未同
意或授權上訴人用其印章去開立支票等語，資以說明上訴人確未
經王漢強及段大智之同意或授權而簽發如原判決附表所示六紙安
卡迪斯美工設計室名義支票之部分證據（見原判決第七頁第十行
至第十六行）。但依卷內資料所載，段大智早於八十八年三月二
十六日檢察官偵查時已供陳：「（《提示》九月十一日合約解約
書上之段大智你簽的？）是」、「（該書上說八十七年九月十一
日起王漢強解除一切負責人職務，有無說支票延到甲○○更改支
票後不能使用？）變更後不能使用」、「（你的意思是八十七年
九月十一日至支票印鑑辦好前他可以使用，變更好後不可用？）
是」、「（當時為何不在合約上寫好，以口頭來約定？）王（指
王漢強）是負責人，他可能有很多顧慮……」等語（見偵字第二
三一三七號卷第一三六頁反面、第一三七頁），似謂上訴人在王
漢強退出其等所合夥設立之安卡迪斯美工設計室後，在該設計室
名義之支票尚未辦妥負責人印鑑變更前，上訴人仍可使用該支票
，此與其嗣於偵查及第一審之前開證述並不一致。且依卷內八十
八年三月二十六日檢察官訊問期日點名單及筆錄所示，王漢強之
父王斌於該期日亦在場，但其對段大智在該期日之前項供述內容
，卻未提出任何反駁（見同上偵卷第一三五頁至第一三七頁），
是否表示其亦贊同段大智於該訊問期日所陳之內容及段大智於該
期日所證方屬實情？即值研酌；另原判決又以經隔離訊問王漢強
及證人姜大成對其等何以會簽立卷附之八十七年九月十二日切結
書，其等均陳稱係為使上訴人歸還安卡迪斯美工設計室名義之空
白支票，且其等所陳內容互核亦相符合等理由，據謂王漢強、姜
大成此項供述應可採信，足見王漢強斯時已表明不同意上訴人使
用該項支票（見原判決第十二頁第七行至第十三頁第六行）。然
王漢強、姜大成與上訴人簽立上開切結書，其目的既在要求上訴
人歸還安卡迪斯美工設計室名義之空白支票，則其等於簽立上開
切結書之同時，為何未併向上訴人取回該等空白支票？故王漢強
、姜大成前開陳述是否屬實？亦非無疑；再依卷附台北永春郵局
第九九七號、第二十五號及台北郵局第六六八五號存證信函影本
所示，王漢強於八十七年九月十二日與上訴人簽立前開切結書後
，雖又於同年月十五日及二十一日二度寄發郵局存證信函予上訴
人，要求上訴人於收信後三日內返還其及安卡迪斯美工設計室之
印鑑，但上訴人於收受該等存證信函後，旋於同年月二十一日亦
以郵局存證信函答覆並指責：「王漢強你與令尊王斌狼狽為奸…
…你寄存證信函－永春郵局第九九七號內所述與事實不符。作賊
反捉賊。背信、負義。本人絕（決）依法追究……」云云（見同
上偵卷第二十五頁至第二十九頁）。倘上情無訛，上訴人會有如
此激烈之反應，是否因王漢強原已同意其使用伊及安卡迪斯美工
設計室之印鑑簽發該設計室名義之支票，嗣卻又來函要求返還上
開印鑑之故？另上訴人於原審已請求傳喚證人劉淑芬，俾證明段
大智於八十七年九月十四日曾與其一同前往劉淑芬住處，並向劉
淑芬拿取其原置放該處之安卡迪斯美工設計室名義空白支票，以
便簽發該項支票交付予溫漢榮，由此即可證明段大智對其簽發如
原判決附表所示之六紙支票，事前應已知情並同意等情（見原審
卷第三四七頁、第三四八頁），上訴人此項主張是否足資為有利
於其之認定？均尚欠明瞭。實情為何？為明真相，且此於上訴人
之利益有重大關係，原審就此未進一步予以究明，並於判決理由
為必要之敘述，遽行判決，自嫌速斷而難昭折服。以上，或係上
訴意旨所指摘，或為本院得依職權調查之事項，應認原判決有撤
銷發回更審之原因。
據上論結，應依刑事訴訟法第三百九十七條、第四百零一條，判
決如主文。
中    華    民    國  九十五  年    一    月  二十六  日
                      最高法院刑事第十一庭
                          審判長法官  謝  俊  雄
                                法官  陳  世  雄
                                法官  魏  新  和
                                法官  吳  信  銘
                                法官  徐  文  亮
      本件正本證明與原本無異
                                      書  記  官
中    華    民    國  九十五  年    二    月    八    日
                                                      Ｋ


司法院資訊處製作；財團法人民間司法改革基金會備份。
